臺灣臺北地方法院民事判決　　　　　　 95年度簡上字第237號
上　訴　人　甲○○
訴訟代理人　李宗輝律師
被上訴人　　潤泰雙子星大廈管理委員會
法定代理人　乙○○
訴訟代理人　簡坤明律師
上列當事人間請求修繕水管等事件，上訴人對於中華民國95年2
月20日本院臺北簡易庭94年度北簡字第34747號第1審判決提起上
訴，本院於中華民國96年1月9日言詞辯論終結，判決如下：
    主  文
上訴駁回。
第二審訴訟費用由上訴人負擔。
    事  實
一上訴人起訴主張：
  (一)上訴人為為潤泰雙子星大廈（以下簡稱系爭大廈）住戶，被
    上訴人為系爭大廈之管理委員會。系爭大廈坐落於臺北市○
    ○路○段6號、8號，其中6號G棟廚房洗碗槽地下段排水管（
    以下簡稱系爭排水管）為3樓至12樓住戶共用管路，自民國
    92年起即因活樹根自外侵入管壁致阻塞，污水倒流至2樓，
    曾抽出樹根，雖經疏通仍未根治。原告曾多次請求被上訴人
    更換阻塞水管，被上訴人置之不理。93年5月間，上訴人請
    律師與被上訴人協調後，檢查出有問題之排水管線位於人行
    道下方。被上訴人雖於93年10月間更換地下室明管、94年2
    月間再次更換地下室排水管段之水管，然未處理人行道下方
    之排水管，經上訴人多次催請協調，均無法達成協議。
  (二)系爭排水管位於共用部分，且為3樓至12樓住戶共用管路，
    依公寓大廈管理條例第10條第2項前段、第36條第2款規定，
    應由被上訴人修繕、管理及維護。又系爭排水管有無破裂或
    阻塞，乃進行更換修繕之前提，定期或不定期檢視為管理與
    維護之內涵，亦應由被上訴人負責。故聲明請求被上訴人應
    以如原判決附表所示之檢視方法，檢視系爭排水管及其週遭
    排水管有無破裂或阻塞之虞，或應將系爭排水管及其週遭排
    水管更換成明管。
  (三)系爭地下段水管已遭活樹根侵蝕：
    (1)系爭大廈辛亥路側之人行道上有兩層樓高之行道樹3棵，1
      樓花店門前亦有植物直接埋種地上，其根鬚深入地下，極
      可能侵蝕排水管壁，致I棟3樓排水管不時阻塞而須定期清
      理，可見92年間所稱樹根侵蝕問題至今未解決。至於系爭
      大廈汀洲路側之人行道（系爭排水管位於其下方）目前雖
      無行道樹或其他植物，然若之前樹木移植或砍除後，未完
      全拔除地下鬚根，亦可能存活伸展。
    (2)被上訴人92年2月21日第15屆管理委員會第3次常務委員會
      紀錄第2點：「因本大樓6號3樓之2（I棟）到12樓之2廚房
      排水管無法流通，以致造成3樓之2的住戶家中污水回流」
      ，而I棟與G棟相鄰，其地下管之人行道與系爭大廈地基相
      連，同樣會造成公安問題。
    (3)92年6月27日系爭大廈92年度住戶大會會議記錄主委報告
      第9項：「6號住戶廚房排水管無法流通，導致3樓住戶污
      水回流，往後每半年定期疏通水管」等語及臨時動議提案
      5：「有關中庭樹根影響6號大樓的排水管功能」，上訴人
      於會後詢問管委會，得知確有樹根被抽出。
    (4)被上訴人93年6月28日常委會會議紀錄並未提及有任何水
      管被樹根侵蝕之紀錄，僅記載「3樓後陽台排水管不通」
      ，所稱不通之水管係G棟3至12樓之共用管，未見被上訴人
      處理廚房及後陽台排水管被樹根侵蝕之紀錄。可知系爭調
      解書上記載「G棟地下段排水管被樹根侵蝕」乃指「G棟6
      號3樓至12樓廚房地下段排水管有被樹根侵蝕」，而被上
      訴人未曾就系爭排水管被樹根侵蝕為處理，足見該情事迄
      今仍存在。
    (5)兩造於93年7月15日在台北市中正區調解委員會調解成立
      之調解書（以下簡稱系爭調解書）明確記載：「G棟地下
      段排水管被樹根侵蝕」，此乃調解成立所確認之事實，而
      此事實係依據被上訴人92年大會紀錄所載「6號（即G棟）
      廚房地下排水管有樹根抽出」。參酌被上訴人於原審肯認
      第一次調解包括廚房及後陽台部分，顯見此非特定住戶之
      私事，故系爭調解書所載「G棟地下段排水管被樹根侵蝕
      」係包括G棟廚房。
    (6)92年大會紀錄及常會議紀錄所稱阻塞，並非頂樓、廚房排
      水管入口附近或中庭花園之盆栽鬚根落入所致。
  (四)系爭排水管既遭樹根侵蝕，被上訴人即有檢視之義務：
    (1)地下段水管既遭樹根侵蝕，則家用廢水流經遭侵蝕破壞之
      水管時，甚有可能因長期外流致地基鬆動，造成地層下陷
      等影響公眾安全之嚴重災害。且被上訴人於原審亦曾稱同
      棟1、2樓專用管有阻塞情形，足見系爭地段因汀州路人行
      道一小段範圍下的排水管相近，樹根可能向各方向伸展相
      當長度而侵蝕地下段排水管，顯有造成該範圍內諸多水管
      遭樹根侵蝕而破裂致阻塞之虞。
    (2)樹根由樹幹經30年伸展而穿透系爭排水管之舊材質管，其
      穿透段必相當粗，以致阻塞而抽出樹根，相近管路極可能
      亦被穿透，僅因穿透段較細而尚未造成阻塞。為避免系爭
      排水管再次遭侵蝕而破裂或阻塞而危及公眾安全，被上訴
      人亦應檢視系爭地段樹根延展之範圍是否有再侵蝕系爭排
      水管，並應檢視系爭排水管有無破裂外流。前開影響公安
      之虞等事實，業經臺灣省土木技師公會鑑定屬實。
    (3)系爭大廈住戶沒有任何一人能夠承受得起重大災害之發生
      ，故依據預防重大災難之原理，被上訴人應有檢視系爭排
      水管及其週遭排水管或更換為明管之義務。
  (五)被上訴人對於公共設施依法負有修繕義務，系爭排水管遭侵
    蝕屬公共設施有修繕必要之情形，上訴人請求被上訴人將地
    下段水管換成明管，則將無水管再行阻塞、土石流失以致地
    層下陷等疑慮。若認為上訴人請求被上訴人更換明管為有理
    由，則無庸審酌上訴人請求被上訴人檢視之訴，依據選擇合
    併之法理，請求就二訴擇一為上訴人有理由之判決。
二被上訴人答辯稱：
  (一)系爭大廈每戶有4支污水管，除抽水馬桶污水管直達地下2樓
    之化糞池外，其餘洗臉台及洗澡水、廚房洗碗槽及後陽台洗
    衣機污水管均呈L型排入旁雨水溝，3樓以上至12樓共用管路
    ，1樓及2樓各為專有管路，故若有阻塞皆從3樓淹起。
  (二)兩造於93年7月15日成立調解，且被上訴人已履行調解成立
    之內容，於93年10月11日更換明管及於明管兩端各施作3通
    1式，以便日後疏通暗管。因排污水管L型垂直部分包藏於鋼
    筋混凝土柱子中不能更換，平行部分一段是明管，一段是暗
    管包在騎樓人行道下方，作兩個3通的目的是要隨時疏通堵
    塞之L型直角部分及人行道之暗管。
  (三)上訴人以系爭排水管已遭樹根侵蝕為由，主張被上訴人應檢
    視系爭排水管及其週遭排水管有無破裂或阻塞之虞，或應將
    系爭排水管及其週遭排水管更換成明管等語，並無理由：
    (1)依上訴人所提臺灣省土木技師公會95年3月14日鑑定報告
      所載：「因排水管均為暗管，再經檢視屋外道路排水溝，
      並無發現排水管阻塞情事」等語，既然並未發現排水管有
      阻塞之情形，上訴人要求被上訴人檢視系爭排水管有無破
      裂或阻塞之虞或將系爭排水管更換為明管，顯然失據。而
      檢視系爭排水管有無破裂或阻塞之虞，屬於大廈共用部分
      維護方法，應由被上訴人依職權決定，上訴人並無指定維
      護方法之請求權。
    (2)上訴人主張系爭排水管已遭樹根侵蝕，顯非事實，因系爭
      排水管地上並無種植任何行道樹。上訴人雖稱之前可能有
      樹木，惟依臺北市政府工務局公園路燈管理處網站所示，
      糸爭大廈靠辛亥路1段植有行道樹（樹名為盾柱木），而
      系爭排水管上方即汀州路3段路側並無種植行道樹，上訴
      人之臆測不足採信。上訴人未能舉證系爭排水管已遭樹根
      侵蝕，其請求自屬無據，應予駁回。
    (3)排水管如有阻塞，應為盆栽之樹葉、樹枝、樹根等不易腐
      爛之物塞住水管，通常找通水管之工人清完即無阻塞，絕
      無活樹根侵蝕水管。
三原判決駁回上訴人之訴，上訴人不服，提起上訴，聲明：(一)原
  判決廢棄，(二)被上訴人應以如原判決附表所示之檢視方法，檢
  視系爭排水管及其週遭排水管有無破裂或阻塞之虞，或應將系
  爭排水管及其週遭排水管更換成明管。被上訴人則聲明請求駁
  回上訴。
四本院之判斷
  上訴人主張系爭排水管屬系爭大廈共用部分，為被上訴人所不
  爭執。惟上訴人主張系爭排水管曾遭活樹根侵入管壁致阻塞而
  抽出樹根，為避免系爭排水管因樹根侵蝕而破裂或阻塞，請求
  被上訴人檢視系爭排水管及其週遭排水管或將系爭排水管及其
  週遭排水管更換為明管等語，為被上訴人所否認，並答辯如前
  所述。經查：
  (一)上訴人雖主張系爭排水管曾遭活樹根侵入管壁致阻塞而抽出
    樹根，然未能證明確有其事：
    (1)系爭排水管上方或附近之系爭大廈汀洲路側人行道上，目
      前並無行道樹或其他植物，為兩造所不爭執，則難認系爭
      排水管曾遭活樹根侵入管壁或有遭活樹根侵入管壁致破裂
      、阻塞之虞。上訴人雖稱：若汀洲路側人行道曾有樹木移
      植或砍除，未完全拔除地下鬚根，亦可能存活伸展等語，
      然未舉證以實其說，尚難採信。
    (2)上訴人雖舉系爭調解書所載「G棟地下段排水管被樹根侵
      蝕」等語，以證明系爭排水管確曾遭樹根侵蝕，惟系爭調
      解書係上訴人聲請台北市中正區調解委員會於93年7月15
      日調解成立所作成，其調解成立內容為：「對造人（即被
      上訴人）同意就台北市○○路○段6號之潤泰雙子星大廈左
      側臨汀州路3段61號及59號間如附圖紅線所示後陽台平面
      地下排水管更換如附表（報價單）所載項目之工程，工程
      費用由對造人負擔。」；至於調解成立內容之前言記載：
      「聲請人為位於本市○○路○段6號之潤泰雙子星大廈住戶
      ，因該大樓G棟排水管被樹根侵蝕阻塞不通，聲請屢請對
      造人修繕，對造人均未處理糾紛事宜提起調解，…」等語
      ，應係上訴人聲請調解之意旨，並非調解成立之實質內容
      ，難認其中「G棟排水管被樹根侵蝕阻塞不通」等語係調
      解成立所確認之事實。
    (3)上訴人雖舉被上訴人92年2月21日第15屆管理委員會第3次
      常務委員會紀錄為證，惟相關之記載僅有：「因本大樓6
      號3樓之2到12樓之2廚房排水管無法流通，以致造成3樓之
      2的住戶家中污水回流，為避免此情形再度發生，以後每
      半年定期疏通水管，也請各樓層住戶廚房水槽加放濾網，
      以免日積月累造成阻塞，影響排水管正常流通。」等語，
      並無排水管遭樹根侵蝕之記載。
    (4)上訴人雖舉92年6月27日系爭大廈92年度住戶大會會議記
      錄為證，惟相關之記載僅有主委報告第9項：「6號住戶廚
      房排水管無法流通，導致3樓住戶污水回流，往後每半年
      定期疏通水管」等語及臨時動議提案5：「有關中庭樹根
      影響6號大樓的排水管功能，是否由大樓購置機器，定期
      清理或是委託清理公司負責處理，以免造成住戶排水回堵
      。決議：因購置機器後的撙作與保養需另有專人負責，管
      理委員會不易安排，大會通過定期委託清理公司定期處理
      。」等語，亦無排水管遭樹根侵蝕之記載。其中臨時動議
      提案5雖載有「中庭樹根影響6號大樓的排水管功能」等語
      ，惟既屬住戶臨時動議，應為住戶個人意見，尚難認係經
      被上訴人確認之事實。
    (5)上訴人所提被上訴人93年6月28日第1次常委會會議紀錄，
      雖記載上訴人因3樓後陽台排水管不通，要管委會更換新
      管，否則拒繳管理費之提案，惟並未提及有「G棟地下段
      排水管被樹根侵蝕」之情形，且其決議為：「換新管茲事
      體大，但會徹底解決，請潤泰工程施工、估價新台幣萬
      仟元，以解決王教授因為3樓水管不通致水滿到5樓後陽
      台的問題。」，亦未提及有排水管遭樹根侵蝕。
    (6)上訴人雖舉台灣省土木技師公會95年3月14日鑑定報告為
      證，然依其鑑定結果及建議：「申請單位甲○○先生指稱
      所居住大廈G棟曾有住戶反應廚房及後陽台水管有阻塞情
      事，經疏通清理後抽出樹根，故懷疑G棟3至12樓及1至2樓
      各排水管可能有破裂現象，要求所屬潤泰雙子星大廈管理
      委員會進一步調查排水管是否有破裂現象，唯管理委員會
      並不處理，…經現場會勘鑑定，因排水管均為暗管，再經
      檢視屋外汀州路排水溝，並無發現排水管阻塞情事，唯據
      附件4（即相關調解書表）排水管已有被樹根侵蝕之紀錄
      ，故建議管理委員會挖掘汀州路下G棟3至12樓及1至2樓各
      排水管，檢視是否破裂，如破裂應予以更換，或以另接明
      管作為替代方案，（除有抽出樹根之管外，其他各G棟管
      及2樓專用管可能亦被樹根侵蝕有破裂，但尚未有樹根及
      雜物抽出之記錄），以免繼續漏水產生土壤鬆動下陷，造
      成公共安全疑慮。…」等語，可知經台灣省土木技師公會
      會勘鑑定結果，並無發現排水管阻塞情事；而上開鑑定報
      告認定「排水管已有被樹根侵蝕」之依據為系爭調解書之
      記載，然系爭調解書關於「G棟排水管被樹根侵蝕阻塞不
      通」之記載難認為真實，已如前述，則上開鑑定報告建議
      挖掘檢視系爭排水管或另接明管之前提亦難認為可採。
  (二)系爭排水管既難認曾遭活樹根侵入管壁而造成阻塞，且目前
    並無阻塞情形，上訴人之請求即無依據。
    (1)按共用部分、約定共用部分之修繕、管理、維護，由管理
      負責人或管理委員會為之，公寓大廈管理條例第10條第2
      項定有明文。故公寓大廈管理委員會負有修繕、管理及維
      護共用部分之義務，區分所有權人亦有此請求權。惟上訴
      人既以系爭排水管曾遭活樹根侵入管壁致阻塞而抽出樹根
      為由，請求被上訴人檢視系爭排水管及其週遭排水管或將
      其更換為明管，卻未能證明該事由，且系爭排水管目前亦
      無阻塞情形，則上訴人之請求難認有據。
    (2)其次，共用部分之修繕、管理及維護方式，參諸公寓大廈
      管理條例第36條第2款及第37條規定，除規約或區分所有
      權人會議另有規定或決議外，管理委員會應得依職權決定
      之。故系爭排水管須如何檢視維護或修繕，應由被上訴人
      依職權決定，尚難認上訴人得請求指定修繕、維護之方法
      。故上訴人請求被上訴人以如原判決附表所示之方法檢視
      系爭排水管及其週遭排水管或將其更換為明管，亦無依據
      ，不應准許。
五綜上所述，上訴人依公寓大廈管理條例第10條之規定，請求被
  上訴人以如原判決附表所示之檢視方法，檢視系爭排水管及其
  週遭排水管有無破裂或阻塞之虞或將系爭排水管及其週遭排水
  管更換成明管，為無理由。原審駁回上訴人之訴，核無違誤，
  上訴意旨指摘原判決不當，求予廢棄改判，為無理由，應駁回
  其上訴。
六本件事證業已明確，兩造其餘攻擊、防禦方法及其他事證與主
  張，核對本件判斷不生影響，爰不一一論述，併此敘明。
七據上論結，本件上訴為無理由，依民事訴訟法第436條之1第3
  項、第449 條第1 項、第78條，判決如主文。
中　　華　　民　　國　　96　　年　　1　　月　　23　　日
                民事第四庭  審判長法  官  林麗玲
                                  法  官  陳文正
                                  法  官  林玲玉
以上正本係照原本作成。
本判決不得上訴。
中　　華　　民　　國　　96　　年　　1 　　月　　23　　日
                                  書記官  江虹儀
